---
title: "Aula18"
author: "Nívia"
format: html
---

# Dados não paramétricos com 2 fatores

Para dados com um fator, pode-se usar as 3 alternativas citadas na aula 10. Quando se tem 2 fatores, pode-se analisar cada fator separadamente, mas para testar a interação usa-se outra alternativa.

```{r}
library(tidyverse)
library(readxl)
library(ggplot2)
library(emmeans)
library(multcomp)
library(multcompView)
```
Conjunto de dados:

```{r}
fung <- read_excel("dados-diversos.xlsx", "fungicida_vaso")
fung2 <- fung |>
  mutate(inc = inf_seeds/n_seeds*100,
         rank_inc = rank(inc))
rank_anova <- aov(rank_inc ~treat*dose, data = fung2)
summary(rank_anova)
```
Depois usa o emmeans para ver as médias com o rank.

```{r}
means_rank <- emmeans(rank_anova, ~treat | dose)
cld(means_rank)
```

Na tabela coloca os dados originais com os dados rankeados.


# Transformação de variável tipo boxcox

```{r}
library(MASS)
```

Dados:
```{r}
insects <- InsectSprays

b <- boxcox(lm(insects$count+0.1 ~1))

lambda <- b$x[which.max(b$y)]
lambda

insects$count2 <-(insects$count ^ lambda - 1) / lambda
hist(insects$count)
hist(insects$count2)
insects$count2

```

