---
title: "Aula9"
author: "Nívia"
format: html
---

```{r}
library(magrittr) # para usar pipes
library(ggplot2) # para gráficos
library(dplyr)
library(readxl)
library(tidyr)

```

```{r}
data_mg <- read_excel("dados-diversos.xlsx")
head(data_mg)
```

```{r}
data2 <- data_mg %>%
  group_by(trat) %>%
  summarise(
    mean_com = mean(comp),
    sd_comp = sd(comp),
    var_comp = var(comp),
    n = n(),
    se_comp = sd_comp / sqrt(n - 1),
    ci = se_comp * qt(0,025, df = 9))
data2
```

Gráfico de barras vertical com erro padrão

```{r}
data2 |> 
  ggplot(aes(trat, mean_com)) +
  geom_col(width = 0.5,
           fill = "steelblue") +
  geom_errorbar(aes(
    ymin = mean_com - se_comp,
    ymax = mean_com + se_comp),
    width = 0.1) +
  ylim(0,20) +
labs(x = "", y = "Mean size (mm)")
```

Intervalo de confiança

```{r}
data2 |> 
  ggplot(aes(trat, mean_com)) +
  geom_col(width = 0.5, fill = "steelblue") +
  geom_errorbar(aes(
    ymin = mean_com - ci,
    ymax = mean_com + ci),
    width = 0.1) +
  ylim(0,20) +
labs(x = "", y = "Mean size (mm)")
```

```{r}
data_mg2 <- data_mg |>
  pivot_wider(1,
              names_from = trat,
              values_from = comp)
data_mg2
```

## Teste de hipótese - teste t

```{r}
t.test(data_mg2$Mg2, data_mg2$control, 
paired = F)
```

Teste t é um teste paramétrico e para ele precisa seguir 2 premissas - normalidade e homogeneidade da variância (homocedasticidade). Se precisa fazer transformação nos dados para deixá-los normais, pode.

### Homocedastididade

Podemos confirmar a premissa da homocedasticidade pelo teste F.

```{r}
attach(data_mg2)
var.test(Mg2, control)
```

### Normalidade

Para testar a normalidade dos dados, fazemos o teste shapiro.

```{r}
shapiro.test(Mg2)
shapiro.test(control)
```

Análise visual da premissa de normalidade:

```{r}
qqnorm (Mg2)
qqline(Mg2)
qqnorm(control)
qqline(control)
```

Testando um novo conjunto de dados:

```{r}
escala <- read_excel("dados-diversos.xlsx", "escala")
head(escala)

escala2 <- escala |> 
  select(assessment, rater, acuracia)
escala3 <- escala2|>
  pivot_wider(1,
              names_from = assessment,
              values_from = acuracia)

```

### Teste não paramétrico

O Wilcox.test é o teste para dados não paramétricos equivalente ao teste t para dados paramétricos. o teste de Wilcoxon é usado para testar se as medianas das amostras são iguais nos casos em que a suposição de normalidade não é satisfeita ou quando não for possível checar essa suposição.

```{r}
wilcox.test(escala3$Aided1, escala3$Unaided, paired = TRUE)
```

