---
title: "Pacotes no R"
format: html
---

# Pacotes no R

Os pacotes necessários para realizar análises no R depende do objetivo do trabalho a ser realizado, mas pacotes alguns pacotes são básicos e essenciais para a maioria das análises, como: Tidyverse, readxl, ggplot, etc. Nas próximas aulas, aprofundaremos um pouco mais sobre esses pacotes.

## Instalação e carregamento pacotes

A instalação e o carregamento de **pacotes** pode ser feito pelo menu ou então com um comando no *console*. O fluxo básico pode ser conferido [neste link](https://r4ds.hadley.nz/workflow-basics.html).

A instalação é feita através do menu: tools \> install packages, indo em packages > install e digitando o nome do pacote para baixar ou usando a função instal.packages(nome do pacote) no console. Para o carregamento de pacotes, a função utilizada é library(nome do pacote). O carregamento pode ser feito tanto pelo library, anotando entre parênteses o nome do pacote, quanto separando os programas por vírgula dentro do mesmo parêntese. Muitas vezes, durante o carregamento de pacotes, usamos as hashtags (#) seguidas por / warning: false e / message: false para desativar a exibição de avisos (warnings) e mensagens durante a execução do código, já que muitos pacotes exibem mensagens e avisos grandes após o carregamento que poluem o arquivo.

```{r}
#| warning: false
#| message: false
library(tidyverse)
library(metafor)
library(gsheet)
library(remotes)
```

## Funções de pacotes:

Vamos ver como invocar uma função de um pacote. O sinal de igual é utilizado para atribuição, que pode ser substituido por \<-.

```{r}
mtcars
arrange(mtcars, cyl)
Orange

url = gsheet2tbl('docs.google.com/spreadsheets/d/1I9mJsS5QnXF2TNNntTy-HrcdHmIF9wJ8ONYvEJTXSNo') 

b = url
install_github("emdelponte/r4pde")
head(mtcars)
```

```{r}
library(r4pde)
unit <- c(1:12)
class <- c(2,3,1,1,3,4,5,0,2,5,2,1)
ratings <- data.frame(unit, class)
DSI(unit = ratings$unit, class = ratings$class, max = 6)

ratings$class
mean(ratings$class)
sd(ratings$class)
summary(ratings$class)

summary(class)
```
