---
title: "Aula11"
author: "Nívia"
format: html
---

# ANOVA - 2 ou mais fatores

Na anova com 2 fatores ou mais, não se tem a opção de usar teste não paramétrico (Kruskal). O aov() em um fator é apenas resposta \~ tratamento, mas com 2 ou mais o aov() é a resposta \~ do tratamento \* tratamento (ex.: resposta em função dos tratamento versus o cultivar).

```{r}
library(tidyverse)
library(readxl)
```

Banco de dados utilizado: fungicida-vaso (conjunto de dados do dados diversos). Objeto nomeado como dat.

```{r}
dat <- read_excel("dados-diversos.xlsx", "fungicida_vaso")
```

Calculo da % do número de espigas com doença. Cria uma nova coluna:

```{r}
dat2 <- dat |>
  mutate(inc = dis_sp / n_sp*100)

dat2 |>
  ggplot(aes(x = treat,
             y = inc))+
  geom_jitter(width = 0.1)+
  facet_wrap(~dose)

```

Gera modelo de anova: trata como dados qualitativos.

```{r}
m1 <- aov(inc ~treat*dose, 
          dat = dat2)
summary(m1)
```

Checa as premissas e visualiza com DHARMa:

```{r}
library(performance)
check_normality(m1)
check_heteroscedasticity(m1)
library(DHARMa)
plot(simulateResiduals(m1))
```

Como está se trabalhando com dados de percentagem,tenta transformar os dados com log. Embora a normalidade pareça anormal, a homogeneidade é mais importante.

```{r}
m1 <- aov(log(inc + 0.5) ~ treat*dose, 
          dat = dat2)
summary(m1)
check_normality(m1)
check_heteroscedasticity(m1)
plot(simulateResiduals(m1))
```

Estimando a média dos tratamentos para cada interação: primeiro os tratamentos dentro das doses e depois as dose dentro dos tratamentos.

```{r}
library(emmeans)
means_m1 <- emmeans(m1, ~ treat | dose,
                    type = "response")
means_m1
library(multcompView)
library(multcomp)
cld(means_m1)

#dose dentro dos tratamentos 
#means_ml <- emmeans(ml1, ~ dose | trat, type = "response")
```

Vendo o coeficiente de variação:

```{r}
library(agricolae)
cv.model(m1)
```

## Novo conjunto de dados - 3 fatores

Interação entre tipo de armazenamento e umidade.

```{r}
milho <- read_excel("dados-diversos.xlsx", "armazena")
milho |>
  filter(tempo ==8) |>
  ggplot(aes(factor(tipo), peso_mil,
             color = factor(umidade)))+
  geom_jitter(width = 0.1)+
  facet_wrap(~ umidade)
```

Testar a interação entre o tipo de armazenamento e o tempo 8:

```{r}
milho2 <- milho |>
  filter(tempo ==8)

m2 <- aov(peso_mil ~ factor(tipo)*factor(umidade),
          data = milho2)
summary(m2)
```

testanto tipo de inoculação na incidencia de fusarium em milho

```{r}
milho3 <- read_excel("dados-diversos.xlsx", "milho")

m4 <- aov(yield ~hybrid*method,
          data = milho3)
summary(m4)
check_heteroscedasticity(m4)
plot(simulateResiduals(m4))
medias_m4 <- emmeans(m4, ~ hybrid)
medias_m4
cld(medias_m4)
```

Caso a interação não dê sifnificativa, tira a interação e deixa só o fator que teve significancia (isola o fator).

```{r}
m5 <- aov(yield ~hybrid, data = milho3)
summary(m5)

m4 <- aov(yield ~hybrid,
          data = milho3)
summary(m5)
check_heteroscedasticity(m5)
plot(simulateResiduals(m5))
medias_m5 <- emmeans(m5, ~hybrid)
medias_m5
cld(medias_m5)
pwpm(medias_m5)
```
